臺灣高等法院臺中分院刑事判決　　　　　　　八十九年度重上更（二）字第八一號
　　上　訴　人　臺灣臺中地方法院檢察署檢察官
　　被　　　告　卯○○
　　選任辯護人　吳雄仁
　　被　　　告　巳○○
　　選任辯護人　徐永城
　　被　　　告　丙○○
　　選任辯護人　陳明發
右上訴人因被告等違反農會法案件，不服臺灣臺中地方法院中華民國八十四年三月三
十一日第一審判決（八十三年度訴字第三六二八號，起訴案號：臺灣臺中地方法院檢
察署八十二年度偵字第一九四四號），提起上訴，判決後經最高法院第二次發回更審
，本院判決如左：
    主  文
原判決關於卯○○部分撤銷。
卯○○共同連續以其他非法方法妨害他人競選，處有期徒刑拾月。
巳○○、丙○○部分上訴駁回。
    事  實
一、卯○○原係臺中縣新社鄉農會試用股員、亥○○（未據檢察官起訴）係該農會會
    務股股長、地○○（未據檢察官起訴）係該農會會務股雇員，彼等均為辦理新社
    鄉農會民國八十二年第十二屆農事小組長、會員代表、及理、監事、縣代表改選
    之工作人員，卯○○負責領表（包括發給、代書及收取未積欠財物證明申請書，
    推廣股技術員己○○協助發放表件）及登記（包括受理候選人登記表件、編造候
    選人名冊），亥○○負責受理未積欠財物證明書申請，並會各股部查證 (信用部
    （由羅明珠查證有無信用或抵押貸款逾期尚未清償，由陳智惠查證有無專案放款
    逾期尚未清償，交由信用部主任劉福朝核章）、推廣股（由地○○、宇○○查證
    有無積欠常年會費，並由地○○查證有無積欠農業推廣經費，交由推廣股股長巳
    ○○核章）、供銷部（由供銷部主任丙○○查證有無積欠供銷部財務）、(會務
    股部分由亥○○核章）)及核發未積欠財物證明書，如有積欠則由查證人員，不
    待各股部主管核章，即須以電話通知有積欠之參選人，並於登記截止前開單交其
    向農會信用部出納人員繳款。該次選舉受理候選人登記期間，改選農事小組長、
    會員代表部分自八十二年一月五日至同月九日上班辦公時間內，改選理、監事及
    縣代表部分自八十二年一月十日至同月十四日上班辦公時間內。因新社鄉農會存
    有地方派系，紅派與黑派二地方派系競爭激烈，傾於黑派之卯○○、亥○○、地
    ○○三人，為使黑派能獲得較多之當選席次，竟共同基於妨害他人競選之概括犯
    意聯絡，先後為下列犯行：
（一）於會員代表公告登記期間內，辰○○受同屬紅派成員之農會會員黃清道、曾思
      椿、彭乾龍、許江河、戊○○、丁○、吳漢成、江銅、張萬德、蔡圳賢、詹德
      發、林建陽、彭光繁、黃豐、陳富巧、何溪水、酉○○、陳慶秋、王亮、劉金
      露、徐金辟、楊阿耀、廖關玉等二十三人（子○○、傅增財二人自行繳清積欠
      另行辦理登記）之委託，前往新社鄉農會欲向承辦選務之卯○○代領會員代表
      之登記表件時，卯○○即藉詞辰○○本人非農會會員而拒絕發給，辰○○乃透
      過午○○逕至臺中縣豐原市向臺中縣農會領取登記表件，惟所領表件中未附無
      積欠證明申請書，而卯○○所撰寫之「新社鄉農會八十二年改選小組長、會員
      代表候選人登記須知」中，對於參選人資格雖已載明「沒有積欠農會財物、會
      費、事業資金、農業推廣經費、或對農會有保證債務而逾期尚未清償者」，辰
      ○○等人仍不知辦理登記須檢附無積欠證明申請書，故辰○○於八十二年一月
      八日下午三時三十分許，攜帶黃清道、詹德發、酉○○、陳慶秋、王亮、劉金
      露、徐金辟、楊阿耀、廖關玉等九人之委託書，前往新社鄉農會向卯○○辦理
      上開人員之會員代表參選登記時，並未檢附無積欠證明申請書，亦未向卯○○
      索取該申請書填寫，嗣辰○○知悉辦理登記須檢附無積欠證明申請書，乃於翌
      日（九日）即該屆農會小組長、會員代表改選受理登記期間之末日八時三十分
      許，攜帶曾思椿、彭乾龍、許江河、戊○○、丁○、吳漢成、江銅、張萬德、
      蔡圳賢、林建陽、彭光繁、黃豐、陳富巧、何溪水等十四人之委託書，再度前
      往新社鄉農會向卯○○辦理前揭人員之會員代表參選登記時，同時向卯○○請
      求查證黃清道等二十三人有無積欠農會財物，詎卯○○僅受理該等人員之會員
      代表參選登記，卻未予補發無積欠證明申請書，亥○○、地○○再以黃清道等
      二十三人未檢附無積欠證明申請書，無從據以清查為由，拒予查證黃清道等二
      十三人有無積欠。
（二）非屬黑派之丑○○於八十二年一月六日親往新社鄉農會，向卯○○領取表件辦
      理會員代表參選登記，卯○○雖當場代填無積欠證明申請書並囑丑○○持交亥
      ○○辦理，丑○○亦將無積欠證明申請書交予亥○○，並自八十二年一月六日
      至同年月九日止，每日均在該農會等候清查有無積欠，亥○○亦告以毋庸緊張
      ，但始終未獲告知有無積欠。實則卯○○於同年一月八日即查知丑○○積欠七
      十五、七十六年會費及推廣經費，並於同年一月九日上午九時十分許擬稿呈亥
      ○○擬函覆丑○○，惟於同日十時四十分許，辰○○邀同午○○、丑○○等人
      至新社鄉農會二樓辦理選務之會務組理論，並當場提出新台幣（下同）二萬元
      欲代繳黃清道等二十三人之積欠，丑○○亦表明欲繳納積欠之金額，臺中縣政
      府據報指派到場協助處理之辛○○、庚○○亦建議卯○○等人應先予暫行收繳
      ，卯○○、亥○○、地○○等卻始終未為辰○○與丑○○處理交付申請單、清
      查積欠及開單供繳款等事宜。迄同日十二時三十五分許，辰○○、丑○○等人
      仍未受處理，始悻然離去。卯○○於同日下午十九時五分許，方以簽辦條方式
      ，會各單位查證黃道清等二十三人有無積欠，丑○○則至登記期間截止後，始
      獲新社鄉農會函覆尚有常年會費及農業推廣經費之積欠。
（三）於八十二年一月十三日上午八時許，癸○○受同屬紅派成員之詹德發、陳柏松
      、酉○○、陳光平、劉德春、王連輕、鍾益郎、劉金露、賴有泉等九人之委託
      ，前往新社鄉農會辦理該屆理、監事及縣代表之參選登記，向卯○○提出詹德
      發等九人之無積欠證明申請書，請求即予查明該等人員有無積欠，並於登記期
      限截止前發給無積欠證明書，復於翌日（十四日）即該屆理、監事及縣代表改
      選受理登記期間之末日上午十時許，向卯○○辦理參選登記，並再度要求告知
      有無積欠，惟均未獲告知，於登記期間截止後之同年一月十六日，癸○○及詹
      德發等九人始接獲新社鄉農會於登記截止翌日（十五日）下午五時方付郵通知
      尚有常年會費及農業推廣經費等積欠之函覆。
    黃清道等二十三人、丑○○及詹德發等九人，均因卯○○、亥○○、地○○之故
    意刁難、推諉、拖延，或不補發無積欠證明申請書，或不開單供積欠者補繳，或
    遲延通知補繳，而未能於登記期間內查明有無積欠並及時補繳。嗣於八十二年一
    月十六日九時三十分許，新社鄉農會召開八十二年改選候選人資格審查小組第一
    次會議，改選各農事小組會員代表候選人部分，黃清道等二十三人均被審認為「
    未申請又欠缺無積欠證明」，丑○○被審認為「申請核發無積欠證明時經查證有
    積欠」；改選理事候選人部分，詹德發、王連輕、賴有泉均以「積欠財物」，鍾
    益郎、酉○○、劉德春均以「積欠常年會費及農業推廣經費」；改選監事候選人
    部分，陳柏松、陳光平均以「積欠常年會費及農業推廣經費」；改選縣代表候選
    人部分，劉金露以「積欠常年會費及農業推廣經費」為由，均不符合規定致無法
    參與競選，卯○○、亥○○、地○○終如所願，以此非法方法妨害黃清道等二十
    三人、丑○○及詹德發等九人之競選。
二、案經丑○○、午○○、未○○、天○○、乙○、戌○○、寅○○等人訴請臺灣臺
    中地方法院檢察署檢察官偵查起訴。
    理  由
壹、被告卯○○部分
一、訊據被告卯○○矢口否認有妨害競選犯行，辯稱：（一）農會法第四十七條之三
    第一項所指妨害他人競選罪，係以有妨害他人之競選行為為成立要件之一，而各
    級農會會員代表、理事、監事、小組長、副組長均應於選舉前辦理候選人之登記
    ，非經登記不得參選，從而未辦妥候選人登記者，既不得有競選之行為，即無其
    競選被妨害之餘地。（二）農會職員各有職掌，收繳欠款乃信用部出納人員之職
    責，八十二年一月九日辰○○及丑○○提出現款欲繳清積欠，伊非出納人員，自
    無受理之義務，況辰○○未有被授權代繳之委託書，其欲代繳積欠，亦屬不合法
    。又癸○○係於理、監事候選人登記截止日之前一日即八十二年一月十三日，始
    代理詹德發等九人向新社鄉農會申請清查有無積欠並發給無積欠證明書，伊於收
    文後即刻交由亥○○發交各股部清查有無積欠，嗣經查明詹德發等人均有積欠會
    費及農會推廣經費之情事，旋於同年月十四日下午三時許經亥○○以電話通知癸○○速來補繳，隨後又於同日分別函覆詹德發等九人並副知其代理人癸○○，豈
    可謂為拖延不予辦理。（三）關於候選人資格之審查，依農會選舉罷免辦法第十
    五條之規定，係由農會理事長、常務監事、總幹事、及上級農會指派之代表一人
    、主管機關聘請之人員三人，組成審查小組，以合議方式行之，與伊無關。況依
    農會選舉罷免辦法第十六條規定，經審查不合格者，如有異議，應於接到通知之
    日起三日內，以書面檢附有關證件向農會申請複審，惟黃清道等二十三人、丑○○、詹德發等九人均未申請複審等語云云。經查：
(一） 按農會法第十五條之一第一款規定：「農會會員入會滿六個月以上者，得登記
      為會員代表候選人。但有左列情形之一者，不得登記；已登記者，應予撤銷或
      廢止：一、積欠農會財物、會費、事業資金、農業推廣經費。」九十年一月二
      十日修正公布前之農會法第二十條之二第一款規定：「農會會員有左列情形之
      一者，不得登記為農會理、監事候選人︰一、積欠農會財物、會費、事業資金
      、農業推廣經費或對農會有保證債務而逾期尚未清償者。」又臺灣省政府八十
      一年十一月十七日農輔字第一一四七九一號函頒「輔導臺灣省各級農會八十二
      年改選實施計畫」及「輔導臺中縣各級農會八十二年改選實施計畫」之「輔導
      改選工作之實施」項目中，均分別載明：省、縣農會或各鄉鎮市農會各種選舉
      候選人登記，應於各該農會公告受理候選人登記之期限內填具申請書、登記表
      ，並檢附法定登記資格應具證明文件及「無積欠農會財物、會費、事業資金、
      農業推廣經費或對農會有保證債務而逾期尚未清償之證明」，向各該農會為之
      等內容（參外放證物，由內政部、行政院農業委員會、臺灣省政府農林廳、中
      華民國農訓協會於八十一年十二月編印之「農會改選工作手冊」第五五一、五
      五四、五五五頁及原審卷第一一七、一一八頁；原審卷第二三○、二三一頁背
      面），因此，無積欠農會財物、會費、事業資金、農業推廣經費或對農會有保
      證債務而逾期尚未清償，係登記為農會會員代表、理事、監事、縣代表等選舉
      候選人之必備要件，且於登記時即須檢附無積欠證明。次按各級農會會員代表
      、農會理、監事及農事小組長、副組長均應於選舉前辦理候選人登記，非經登
      記不得參加競選，農會法第十五條第五項、第二十條第二項、第二十三條第三
      項亦分別定有明文，倘若承辦選務人員以非法方法阻止有意參選者取得無積欠
      證明，致有意參選者無法辦妥候選人登記，進而無法參加競選，自屬構成妨害
      他人競選之行為。被告卯○○辯稱：各級農會會員代表、理、監事、小組長、
      副組長均應於選舉前辦理候選人登記，非經登記不得參選，從而未辦妥候選人
      登記者，既不得有競選之行為，即無其競選被妨害之餘地云云，顯不足採。
(二） 本件新社鄉農會八十二年度第十二屆小組長等選舉係由被告卯○○負責發放、
      代書及收取無積欠證明申請書，在所收取之申請書上加蓋印文及簽註時間後，
      交由會務股股長亥○○會暨登記 (包括受理候選人登記表件、編造候選人名冊
      ，推廣股技術員己○○協助發放表件），亥○○則會各股部查證，信用部部分
      ，由羅明珠查證有無信用或抵押貸款逾期尚未清償，由陳智惠查證有無專案放
      款逾期尚未清償，交由信用部主任劉福朝核章，推廣股部份，由地○○、宇○○查證有無積欠常年會費，並由地○○查證有無積欠農業推廣經費，交由推廣
      股股長即被告巳○○核章，供銷部部分，由供銷部主任即被告丙○○查證有無
      積欠供銷部財務，會務股部分，由亥○○核章，並據以核發無積欠證明書，各
      股部查證人員查知參選人確有積欠情事，不待各股部主管核章，即須以電話通
      知積欠之參選人，並於登記截止前開單交其向農會信用部出納人員繳款，或由
      亥○○註明尚有積欠，交回被告卯○○憑以發文通知等情，此由被告卯○○於
      八十二年一月九日下午七時五分許，所簽會各單位查證辰○○代理之黃清道等
      二十三人有無積欠款項之簽辦條二十三份（見偵卷第二二六至二四九頁）、癸○○代理詹德發等九人之無積欠證明申請書九份（見偵卷第二七五至二八三頁
      ）、丑○○之無積欠證明申請書一份（見偵卷第二九三頁）上蓋有被告卯○○
      之印文及簽註時間，並有查證人員羅明珠、陳智惠、彭馨逸、丙○○、地○○
      、宇○○之印文，且分別註記有無積欠之情及查證日期，上開簽辦條及丑○○
      申請書上另有信用部主任劉福朝、推廣股股長巳○○、會務股股長亥○○之印
      文，癸○○代理詹德發等九人之申請書上另有信用部主任劉福朝之印文及新社
      鄉農會通知丑○○尚有積欠之函稿（見偵卷第二九四頁，其上標載除電話通知
      外正式公文通知）暨被告卯○○迭於審理中供陳：「由負責領表的工作人員代
      書無積欠證明申請書，當場收回，送會務股會有關股部清查無積欠者，即核發
      無積欠證明，於登記截止前添附在登記表件上。清查發現尚有積欠者以電話及
      書函通知．．．」「（問卯○○、巳○○、丙○○：你們三人是負責辦理什麼
      工作？）我們是負責第十二屆改選工作，如分工職掌表內所載業務。」「（問
      ：受理登記程序？）因工作分五關，我負責第一及第五關工作，第一關是領表
      由我及己○○負責，第五關是受理登記。」「選舉人來領表後，本人先填未積
      欠證明，未填者，農會會幫忙填，如有欠款，則會務股通知來繳款，繳款是向
      信用部繳納。」「（問：農會會員有無欠財物或會費，是由何部門負責清查？
      ）由他們各股去負責稽查，是由各部門單獨作業，清查積欠是一張申請書去會
      各部門，如有欠繳即通知．．．．．。」「（問：關於理、監事候選人清查無
      積欠證明何人負責？）我是簽給亥○○會給各部門去清查，所以這工作應由地
      ○○辦理．．．」「（問：是否辦理該農會八十二年第十二屆會員代表暨農會
      小組長、理監事改選登記承辦人？是否負責領表及登記？）是。」「我只是負
      責領表以及登記，至於繳費則不是我得責任」「．．．領表後當事人寫無積欠
      證明申請書由我簽後是由亥○○會各股．．．」（詳原審卷第三六頁及背面、
      四四頁背面、二六三頁及背面、二七三頁背面；本院八十四年度上訴字第一六
      三一號刑事卷（一）第六八頁及背面、，同卷（二）第六○頁背面；本院更一
      卷（一）第八七頁背面，同卷（二）第一三五頁；本院更二卷（二）第十三、
      一四一頁），證人亥○○於審理中證稱：「．．．選舉時我受理第二關無積欠
      證明及第四關通知事宜．．。」「我拿到無積欠證明以後拿到各股清查，如有
      積欠的話由地○○負責開單，開單後拿給當事人去繳款，補繳款後我再開無積
      欠證明。」「（問：地○○如何交給候選人？）因為地○○會通知給候選人。
      」「（問：八十二年一月九日午○○等人到新社鄉農會補繳積欠你有無在場？
      ）我均在場，我只負責核發有無積欠證明。」「（問：丑○○已提出申請為何
      沒有發給他？）這是地○○清查，清查結果是有積欠。」（詳原審卷第二七四
      頁背面；本院八十四年度上訴字第一六三一號刑事卷（二）第五七頁背面、五
      八頁、一○二頁；本院更二卷（一）第一八七頁），證人地○○於審理中證述
      ：「我負責清查推廣經費，及常年會費，及有積欠開單子。」「我有電話通知
      他們來補繳，只要他們來了，我即將單子交給他們。」「我負責有無積欠及推
      廣經費。」「（問：你何時接辦查核農會推廣經費及常年會費工作？）八十二
      年度選務工作編組才開始查的，是八十二年元月才交給我這些資料。」「（問
      ：該次選舉候選人報名的流程如何？）我是八十一年進去，我當時的工作只是
      負責查察推廣以及常年會費，至於其他部分我不清楚。」「我是查八十年度到
      八十一年度的部分，七十八年度是宇○○負責，巳○○是我們查好後由他審核
      ，其他費用由各部會的人在查。」（見本院八十四年度上訴字第一六三一號刑
      事卷（二）第五八頁背面、六○頁背面、九九頁背面，同卷（三）第四頁及背
      面；本院更二卷（二）第一四○頁），且後述新社鄉農會辦理第十二屆改選工
      作分工職掌表（詳原審卷第一一九頁）順序三工作內容亦標載如有積欠電話
      通知，登記截止前開單繳款可徵。新社鄉農會總幹事彭憲雄於原審審理時提出
      「新社鄉農會辦理第十二屆改選工作分工職掌表」，其上記載改選工作分為五
      道流程，即(1)領表：由推廣股技術員己○○及試用股員被告卯○○負責。(2)受
      理未積欠財物證明申請：由會務股股長亥○○負責。(3)查證並收繳積欠財物：
      由會務股雇員地○○、信用部主任劉福朝、推廣股長被告巳○○、供銷部主任
      被告丙○○負責。(4)核發未積欠證明書：由亥○○負責。(5)登記選務：由被告
      卯○○負責，觀其記載與被告卯○○及證人亥○○、地○○上開所述暨上述二
      十三份簽辦條、無積欠證明申請書十份、新社鄉農會通知丑○○尚有積欠之函
      稿所載大致相符，雖證人宇○○於本院調查時證述：附於原審卷之分工執掌表
      ，係卯○○離開農會後，才自人事行政局將手稿傳真至農會，由其接收並填上
      巳○○、丙○○姓名後，交由他人打字完成等語（詳本院更二卷第一五四、一
      五五頁），惟被告卯○○堅稱：改選工作完成後便將原表丟棄，故調出手稿重
      新打字等語（詳本院更二卷第一五七頁），本院審酌該分工執掌表業經公告，
      有證人即前往辦理候選人登記之何文泉、彭旭昭及協助辦理領表工作之己○○
      於原審審理時結證屬實（詳原審卷第一五五、一五七、一五九頁），且被告卯
      ○○確於八十二年元月四日以簽呈會各股擬訂分工執掌表（附於本院更一卷（
      二）第一二一頁），其上並有推廣股巳○○、己○○、會務股地○○、供銷部
      丙○○、信用部劉福朝之印文，堪認改選當時確有依被告卯○○之簽呈而製作
      分工職掌表，因選後滅失而重新製作，然該表所載分工職掌較為籠統，實際流
      程應如上述。
（三）關於新社鄉農會存有紅派與黑派之派系爭鬥，被告卯○○等傾於黑派，並知悉
      辰○○、丑○○、癸○○等人非屬黑派部分：業據證人辰○○、癸○○及告發
      人午○○迭於偵、審中證述綦詳，其中證人癸○○且曾擔任新社鄉農會總幹事
      ( 詳本院卷二第八十六頁證人辰○○證述 )，就派系之爭自清楚，而新社鄉農
      會總幹事彭憲雄原審所提書狀載明：「．．．二位張先生（指辛○○、庚○○
      ）均屬紅派大將，與被告等（即卯○○、陳文治、彭憲雄等人）為不同派系之
      人．．．」「本件純屬派系鬥爭惡果：．．．台中縣政壇有分紅、黑兩派，向
      來互相競爭甚或流於相互鬥爭，且被告及其他共同被告與告發人午○○係不同
      派系．．．」（詳原審卷第八五、二八八頁），被告卯○○於原審所提答辯狀
      亦有提及派系一事，被告丙○○於本院調查時亦陳稱：當選者幾乎都是黑派的
      人（詳本院更（二）卷第十六、八四頁），而新社鄉農會第十二屆會員代表、
      理、監事、縣代表之當選名單，多係黑派者當選，亦據證人辰○○、癸○○及
      告發人午○○就本院函調之當選人簡歷冊指證明確（參本院更二卷（二）第二
      三至六四、八一頁），再本院傳訊證人即新社鄉農會會員壬○○、申○○、酉
      ○○均分別表明係黑派或紅派支持者，並證述確有紅黑派之分，被告卯○○否
  認新設鄉農會有紅黑派之分，尚不足採，其顯然傾向黑派並知悉辰○○、丑○○、癸○○等人俱非屬黑派之人，乃對其等之參選登記特予刁難。
（四）新社鄉農會八十二年改選小組長、會員代表候選人登記之時間係自八十二年一
      月五日至一月九日上班辦公時間內為止，改選理、監事候選人登記之時間係自
      八十二年一月十日至一月十四日上班辦公時間內為止，告訴人丑○○於八十二
      年一月六日即至新社鄉農會辦理會員代表候選人登記，且自八十二年一月六日
      起至一月九日止，均在新社鄉農會等候有無積欠之清查結果及準備補繳，但始
      終無人告知其尚有積欠，八十二年一月九日上午其與辰○○、午○○等人向選
      務工作人員要求清繳積欠亦未獲處理等情，迭據告訴人丑○○指陳在卷，其無
      積欠證明申請書所載之申請日期確為八十二年一月六日，新社鄉農會通知其尚
      有積欠之覆函所載發文日期確為八十二年一月九日，有無積欠證明申請書及新
      社鄉農會函等影本附卷可按（見偵查卷第二九三、二九五頁）。證人亥○○於
      本院前審調查中雖否認告訴人丑○○向其查詢清查結果時其曾告以無積欠，然
      亦不諱言丑○○曾向其查詢有無積欠，經其告以不要緊張等語（見本院八十四
      年度上訴字第一六三一號刑事卷（二）第五九頁背面），於本院前審證稱：八
      十二年一月九日午○○等人到新社鄉農會表示欲代黃清道等人清繳積欠當時其
      均在場（詳本院八十四年度上訴字第一六三一號刑事卷（二）第一○二頁），
      參以丑○○之無積欠證明申請書上（見偵卷第二九三頁），已蓋有各查證人之
      印文，被告卯○○並於八十二年一月八日在其上載明發現積欠七十五、七十六
      年會費及推廣經費等語，被告卯○○更於翌日（九日）九時十分許擬稿擬發函
      通知丑○○有欠費等情（詳偵卷二九四頁），則丑○○積欠會費及推廣經費一
      事早於八十二年一月九日上午九時十分許即已查明，丑○○本人於同日上午十
      時四十分親自新社鄉農會二樓表明欲清繳積欠時，被告卯○○與亥○○、地○○苟未存心排除異己，何以未據已清查有積欠之申請證明書，當場開單讓丑○○補繳積欠，辦妥候選人之登記﹖
（五）辰○○受黃清道等二十三人委託至新社鄉農會代領登記表件，因受卯○○之刁
      難，致無功而返，始透過午○○逕向臺中縣農會領取登記表件等情，證人辰○○於本院調查中業據到庭證述甚詳（見本院八十四年度上訴字第一六三一號刑
      事卷（二）第五十六頁），其於本院第一次更審時亦指認被告卯○○於其至新
      社鄉農會代領登記表件時予以刁難（見本院更一審卷（二）第七十一頁）。被
      告卯○○雖否認辰○○曾欲向其領取登記表件被刁難，惟按辰○○受託前往新
      社鄉○○○○○道等二十三人領取登記表件，意在幫黃清道等二十三人辦理候
      選人登記，使黃清道等二十三人得能參選，苟辰○○於向被告卯○○領表時未
      遭刁難，衡情應無捨近求遠，不在就近之新社鄉農會而遠至豐原市向臺中縣農
      會領取登記表件之理。而證人辰○○代理黃清道等二十三人，有卷附委託書二
      十三份可據（見外放證物附件十），其提出之登記表件雖未檢附無積欠證明申
      請書，然該無積欠證明申請書並非不能補發，辰○○等人於八十二年一月九日
      上午十時四十分至新社鄉農會二樓表明欲代黃清道等二十三人清繳積欠等情，
      此為被告卯○○所不否認，且依證人辛○○、庚○○二人於報告中所載：「．
      ．．一職等約於當日上午十時四十分許，到達新社鄉農會，看見多人圍在受理
      候選人登記處（由該農會卯○○先生受理登記），此時即有多人向職等抱怨農
      會拒收會員積欠費用，拒不開無積欠證明．．．二當日約十一時二十分，欲請
      求農會出具無積欠證明人員又向卯○○先生詢問，其積欠款項應繳給何人，黃
      稱待其受理登記完成後再逐一審對，會請有關股部查明是否有積欠，再開單據
      繳款及出具證明書。三約十一時五十分左右，卯○○先生由受理登記處回到座
      位，宜至中午十二時，據瞭解此段時間，黃員曾開出三張無積欠農會財物證明
      。十二時後即不再處理。四職等曾詢問黃員因何不開證明，黃員稱渠等（指登
      記候選人或受託人）為何最後一天才來，又無附申請書。職等表示渠等即有向
      農會意思表示欲繳清積欠款項，請農會出具證明，農會應即予以辦理，但卯○○等人置之不理。」有該報告一份附卷可稽（見偵查卷第三三八、三三九頁）
      ，核與證人辛○○於八十二年元月九日在新社鄉農會處理繳費爭議時，所出具
      證明書（詳原審第一二九頁）所載：「茲證明新社鄉鄉○○○道等廿五人 (應
      係二十三人) 委託辰○○辦理新社鄉農會第十二屆小組長（副組長）、會員代
      表登記，查辰○○等於元月九日十時四十分許既已意思表示，並提出約貳萬元
      ，請求新社農會出具『無積欠農會財物、會費、事業資金、農業推廣經費或對
      農會有保證債務而逾期尚未清償者證明』，惟農會迄至下班時間（當日中午十
      二時）無人肯出面收理，僅就登記候選人表件受理，而致上開人員登記表件無
      法附上無積欠農會務證明。」內容相符合，則於八十二年一月九日上午十時四
      十分許辰○○、午○○等人至該農會二樓表明欲代繳積欠時，既尚在登記時間
      內，被告卯○○等苟非存心妨害不同派系之黃清道等人競選，何以未立即補發
      無積欠證明申請書會各股清查，使黃道清等人得了解有無積欠並補繳取得無積
      欠證明書辦理登記，竟於登記截止後始由卯○○於八十二年一月九日下午七時
      五分以簽辦條會各股部 (詳原審卷第八十七至九十八頁所附簽辦條)，致黃清
      道等二十三人均無從補繳積欠而全部無法參與競選﹖
（六）受詹德發等九人委託辦理第十二屆理、監事候選人登記之癸○○，係於八十二
      年一月十三日上午八點多，向被告卯○○提出申請書請求就詹德發等九人有無
      積欠即予清查，並於登記期限截止前發給無積欠證明書，復於八十二年一月十
      四日上午十時許至新社鄉農會代詹德發等九人辦理候選人登記，要求被告卯○○將詹德發等九人有無積欠之清查結果告知，但直到登記截止後之八十二年一
      月十六日始接到詹德發等九人尚有積欠之覆函等情，迭據證人癸○○於原審及
      本院調查中到庭證述綦詳（詳原審卷第二○四、二○五頁；本院八十四年度上
      訴字第一六三一號刑事卷（二）第五七頁），並據被告卯○○於原審審理中坦
      承屬實（原審卷第二○五頁），並有申請書、無積欠證明申請書、臺中縣新社
      鄉農會函、及臺中縣新社鄉農會於八十二年一月十五日下午五時始付郵通知癸○○之信封等影本附卷可稽（見原審卷第六○至七四頁、一三九頁）。依各該
      無積欠證明申請書所示，於上面蓋章負責查證有無積欠之農會人員，除地○○
      、丙○○所簽註之查證時間係八十二年一月十四日外，其餘宇○○、陳智惠、
      羅明珠等人所簽註之查證時間均為八十二年一月十三日，依上述證人地○○查
      知渠等積欠會費後即須以電話通知積欠之參選人，並於登記截止前開單交其向
      農會信用部出納人員繳款，則證人癸○○於八十二年一月十四日上午十時許即
      代詹德發等九人辦理候選人登記，迄同日下午三時三十分登記期限截止前，詹
      德發等九人竟全部無法獲知有無積欠之查證結果，致均未能及時補繳積欠，被
      告卯○○與亥○○、地○○顯故意拖延藉以排除異己，被告卯○○於本院前審
      即辯稱：其於八十二年一月十四日下午兩點多曾叫亥○○打電話通知癸○○，
      證人亥○○亦證稱：八十二年一月十四日下午兩點多其確曾打電話通知癸○○
      云云，惟經本院前審予以隔離訊問結果，被告卯○○供稱：八十二年一月十四
      日通知癸○○之電話，係其於當天下午兩點多叫亥○○所打，其告訴亥○○謂
      其已查出來（已查明有無積欠之意），其叫亥○○趕快通知這些人，有積欠者
      趕快來繳，如無積欠，趕快來拿無積欠證明，其叫亥○○打電話當時，亥○○
      坐於渠座位上，與其座位相背，其未看到亥○○撥電話，有聽到亥○○講電話
      之聲音等語（見本院八十四年度上訴字第一六三一號刑事卷（一）第一○一、
      一○二頁），證人亥○○證稱：其打該通電話，係因各股部均已查清楚，所以
      其趕快通知癸○○，此事卯○○知道，因卯○○座位離其不遠，其打電話時，
      卯○○有抬頭看一下等語；經本院前審訊以其打電話時何以知道各股部已查清
      楚，證人亥○○又改稱：「因為資料尚未到我這裡，卯○○來告訴我的」，經
      再質以被告卯○○有無告訴其要通知癸○○何事，證人亥○○又稱：卯○○僅
      叫其打電話給癸○○而已，並稱其係通知癸○○已經查好，要癸○○前來核對
      所查出之積欠資料數額是否有誤而已等語（詳本院前審卷八十四年度上訴字第
      一六三一號刑事卷（一）第一○三頁），本院前審再訊問被告卯○○於其叫亥
      ○○打電話給癸○○當時，是否知道詹德發等人有無積欠已查明，被告卯○○
      亦供稱：其並不清楚，其僅告訴亥○○打電話通知癸○○如有積欠要補繳，如
      無積欠，要來拿無積欠證明等語，嗣亥○○終亦坦承其打電話給癸○○當時，
      其並不知道是否已查明有無積欠等情（見本院八十四年度上訴字第一六三一號
      刑事卷（一）第一○四頁）。由上述問答內容，證人亥○○所證之情節前後不
      一，又其所證與被告卯○○所供亦有不符，證人亥○○既坦承其打電話予癸○○當時尚不知已否查明有無積欠，既不知已否查明，豈有打電話通知之必要，
      參以證人亥○○嗣後陳稱：「我拿到無積欠證明申請書以後即交由各股部清查
      ，如有積欠的話，由地○○負責開單，開單後拿給當事人去繳款，補繳後我再
      開無積欠證明書」，「地○○開單後交給當事人，他會通知當事人」等語，益
      見證人亥○○證述之矛盾，況丑○○自八十二年一月六日至一月九日，均在新
      社鄉農會等候有無積欠之清查結果，癸○○除於八十二年一月十三日上午即至
      新社鄉農會代詹德發等九人申請清查有無積欠，復於八十二年一月十四日至該
      農會查詢清查結果並辦理詹德發等九人之候選人登記，渠等用心良苦，目的即
      在為本人或詹德發等人尋求參選之機會，苟亥○○、地○○等人確曾以電話通
      知渠等前往補繳積欠，渠等當無不立即前往補繳之理，證人癸○○、丑○○均
      證述：未接獲繳費之電話通知等語，被告卯○○及證人亥○○所述：曾由亥○○於八十二年一月十四日下午兩點多先行打電話通知癸○○一節，及證人地○○所述：「我曾以電話通知癸○○、丑○○等人繳費．．．」等語，難認屬實
      。
（七）被告卯○○與亥○○、地○○於辰○○代理黃清道等二十三人、丑○○、癸○○代理午○○等九人申請辦理候選人登記時，蓄意刁難、推諉、拖延，或不補
      發無積欠證明申請書，或不開單供積欠者補繳，或遲延通知補繳，而未能於登
      記期間內查明有無積欠並及時補繳，嗣於八十二年一月十六日上午，新社鄉農
      會召開八十二年改選候選人審查小組第一次會議，改選各農事小組會員代表候
      選人部分，農黃清道等二十三人被審查候選資格時被認為「未申請又欠缺無積
      證明」，丑○○被審認為「申請核發無積欠證明時經查證有積欠」；改選理事
      候選人部分，詹德發、王連輕、賴有泉均以「積欠財物」，鍾益郎、酉○○、
      劉德春均以「積欠常年會費及農業推廣經費」；改選監事候選人部分，陳柏松
      、陳光平均以「積欠常年會費及農業推廣經費」；改選縣代表候選人部分，劉
      金露以「積欠常年會費及農業推廣經費」，不符合規定而無法參與競選，有新
      社鄉農會八十二年改選候選人資格審查小組第一次會議紀錄在卷可憑（見偵查
      卷第二二三至二二五頁），被告卯○○等以此非法方法妨害黃清道等二十三人
      、丑○○、詹德發等九人之競選，渠等於登記截止時既尚有積欠，縱提覆審，
      亦屬徒然，綜上所述，本件事證已臻明確，被告所辯顯係脫卸之詞，不足採信
      ，其犯行應堪認定。至被告卯○○所撰寫之「新社鄉農會八十二年改選小組長
      、會員代表候選人登記須知」（詳偵查卷第一八六頁），其中「三、登記農事
      小組長或會員代表候選人資格」部分，載明：「２、沒有積欠農會財物、會費
      、事業資金、農業推廣經費、或對農會有保證債務而逾期尚未清償者」；另其
      所撰寫之「新社鄉農會八十二年度改選理、監事、縣代表候選人登記須知」（
      詳偵查卷第一八七頁），其中「三、登記新社鄉農會理、監事候選人資格」部
      分，載明：「４、沒有農會法第二十條之二之消極要件」，其中「四、登記出
      席縣農會會員代表候選人資格」部分，載明：「沒有積欠農會財務」，被告卯
      ○○於登記須知中既已載明候選人須具備無積欠農會財務之要件，則該須知雖
      未詳予列載須檢附無積欠證明書，尚難以此為其妨害競選之證據，然此並無礙
      被告上開犯罪之認定，另證人己○○於原審證述：其負責發放領表格，辰○○
      未受黃清道等人之委託向其領取登記表件云云 (詳原審卷第一五五頁)，並不
      能證明辰○○未受黃清道等二十三人之委託向被告卯○○領表，證人己○○上
      開證詞，自不足以據為有利被告卯○○之認定。
二、核被告卯○○所為，係犯農會法第四十七條之三第一項之以其他非法方法妨害他
    人競選罪。被告卯○○與亥○○、地○○間，有犯意聯絡及行為分擔，為共同正
    犯。被告卯○○就事實欄（一）妨害黃清道等二十三人競選，事實欄（三）妨害
    詹德發等九人競選，均係一行為侵害多法益，為想像競合犯，從一重論處。被告
    卯○○就事實欄（二）妨害丑○○競選部分，雖未經起訴，惟此部分與起訴部分
    間有連續犯之裁判上一罪關係，為起訴效力所及，本院自得併予審理。被告卯○○上開多次犯行，所為時間密接，犯構成要件相同之罪，顯係基於概括犯意反覆
    為之，為連續犯，依刑法第五十六條論以一罪，並依法加重其刑。原審就被告卯
    ○○部分，疏未詳察，遽為無罪之諭知，尚有未洽，檢察官以原審此部分判決不
    當為由上訴有理由，應由本院將原審此部分判決撤銷改判。爰審酌被告卯○○參
    與辦理新社鄉農會民國八十二年第十二屆農事小組長、會員代表、及理、監事、
    縣代表改選之工作，未能超然於地方派系，圖使黑派之參選者得以當選，以前揭
    非法方法使屬紅派之黃清道等二十三人、詹德發等九人及非屬黑派之丑○○於登
    記截止時未能補繳欠款而無法參與競選，損害黃清道、詹德發、丑○○等人之參
    選之權利及選舉之公平及犯罪後之態度等一切情狀，量處如主文第二項所示之刑
    。
貳、被告巳○○、丙○○部分
一、公訴意旨另以：被告巳○○為秘書兼推廣股長、被告丙○○為供銷部主任，渠等
    與被告卯○○企圖壟斷選舉達成目的，於辰○○、午○○以現金二萬元代黃清道
    等二十三人登記，提繳舊欠之會費及農業推廣經費時，同時臺中縣政府派辛○○
    、庚○○前往農會處理，面囑應依規定收繳，仍不依法處理，反而一意孤行拒絕
    收繳。又癸○○所受託登記九人理、監事候選人以書面請求查明予以代繳繳舊欠
    之會費及農推廣經費時，亦遭被告陳文治等拖延不辦理。致黃清道等二十五人、
    詹德發等九人，經審認查認為積久常年會費及農業推廣經費，而不具備候選人資
    格，造成不公平之選，就前揭違反農會法之行為，與被告卯○○有犯意聯絡及行
    為分擔，因認巳○○、丙○○亦涉有農會法第四十七條之三第一項之罪嫌。
二、按犯罪事實應依證據認定之，無證據不得推定其犯罪事實，刑事訴訟法第一百五
    十四條定有明文；又認定犯罪事實所憑之證據，雖不以直接證據為限，間接證據
    亦包括在內，但無論其為直接或間接證據，其為訴訟上之證明，必須達於一般人
    均可確信其為真實之程度，而無合理之懷疑存在時，始得據為被告有罪之認定。
    公訴人認為被告巳○○、丙○○涉有上揭妨害競選犯行，係以告發人午○○、未
    ○○、天○○、乙○、戌○○、寅○○、丑○○等七人，及證人辰○○、癸○○
    、辛○○、庚○○分別於偵查中之陳述，並有臺中縣政府八十二年一月十二日八
    二府農輔字第九八○五號、八十二年二月二日八二府農輔字第一二八五一號函為
    其論據。訊之被告巳○○、丙○○均堅決否認有妨害競選犯行，被告巳○○辯稱
    ：伊係農會推廣股股長，並非實際負責選務、清查積欠及收款工作，無積欠證明
    申請書係由卯○○受理後，簽請各部股協助清查，其中有關推廣股之常年會費及
    推廣經費積欠之清查，係由地○○、宇○○負責，伊僅單純以推廣股長名義在登
    記表核章而已，伊既非受指定從事清查工作之調查人員，有無核章，對清查結果
    並不發生影響，又伊並不負責開單及收繳積欠，於辰○○提出現款時，伊無代收
    積欠之義務等語；被告丙○○辯稱：新社鄉農會在總幹事下，設有信用部、供銷
    部、保險部、推廣部及會務股，各有其分工職掌，而伊擔任供銷部主任，主要業
    務為經營生鮮超市、管理果菜市場、發放農民肥料及肥料倉庫之管理，此次農會
    選舉，伊僅係基於農會一份子協助清查有無積欠供銷部財務，並在無積欠證明書
    註記有無積欠而已，若主辦人未將無積欠證明申請書簽請協查，伊即無從代為清
    查，況癸○○代理詹德發等九人之申請書，伊於八十二年一月十四日查證完畢並
    加以註記，並無怠於協助清查之行為等語。
三、經查：
（一）關於本案無積欠證明書核發流程及各該承辦人員，係由被告卯○○負責發放及
      收取無積欠證明申請書，在所收取之申請書上加蓋印文及簽註時間後，交由會
      務股股長亥○○會各股部查證，推廣股部份，由地○○、宇○○查證有無積欠
      常年會費，並由地○○查證有無積欠農業推廣經費，交由推廣股股長即被告巳
      ○○核章；供銷部部分，由供銷部主任即被告丙○○查證有無積欠供銷部財務
      ；如各股部查證人員查知參選人確有積欠情事，不待各股部主管核章，即須以
      以電話通知有積欠之參選人，並於登記截止前開單交其向農會信用部出納人員
      繳款，或由亥○○註明尚有積欠，交回被告卯○○憑以發文通知等情，詳如上
      述，而收繳積欠之會費等款項，屬農會信用部之權責，此據農會總幹事彭憲雄
      於本院前審陳明。
（二）被告巳○○係農會推廣股股長，於本案無積欠證明書核發流程中，並未負責發
      放無積欠證明申請書，則辰○○代理黃清道等二十三人欲繳交積欠時，因欠缺
      無積欠證明申請書致無法會各股部查證而即時繳交積欠，即與被告巳○○無涉
      。又被告巳○○並未負責查證關於推廣部之常年會費及推廣經費，係由地○○
      、宇○○等查證，於查知有積欠時，即須通知參選人，則陳文治所代理詹德發
      等九人之申請書上既經證地○○查證有積欠，雖無被告巳○○之核章，亦不因
      此延誤地○○或亥○○通知參選人之時機，證人地○○於本院調查時且證稱：
      巳○○的章是整個無積欠證明查好之前或是之後蓋的我並不清楚，於本院提示
      無積欠證明申請書有無經過被告巳○○審核時，答稱沒有，稽之證人地○○於
      詹德發等九人申請書上標載查核日期係八十二年一月十四日，卷附 (詳偵查卷
      第二八四至二九二頁)新社號鄉農會函覆詹德發等九人有積欠之日期係八十二
      年一月十四日，被告巳○○上開所辯尚非無據，尚難以其未於無積欠證明申請
      書上核章即認其與被告卯○○等共犯本罪，另被告巳○○亦無開單供參選人繳
      交積欠之義務，則丑○○於登記截止當日欲繳交積欠，地○○未開單亦與被告
      巳○○無涉，況收取費用係農會信用部之職掌，並非被告巳○○職責，亦難遽
      以被告巳○○於證人庚○○等到場協調時有在場即認其犯罪，況證人庚○○於
      本院調查時證述：當初卯○○那一關即擺不平，證人亥○○證述：農會選舉係
      會務股承辦等語。
（三）被告丙○○係農會供銷部主任，僅負責協助清查有無積欠供銷部費用，再予註
      記在申請書上，其任務即已完成，辰○○代理黃清道等二十三人愈繳交積欠時
      ，被告丙○○既不負責發放無積欠證明申請書，則黃清道等二十三人因欠缺無
      積欠證明申請書致無法會各股部查證並即時繳交積欠，亦與被告丙○○無涉。
      又丑○○及癸○○代理詹德發等九人之無積欠證明申請書，被告丙○○分別於
      八十二年一月七日及一月十四日查證完畢，並簽註時間，有各該申請書附卷可
      稽（詳偵卷第二七五至二八三、二九三頁），無證據足認被告丙○○有延誤之
      情事，且開單供積欠會費及推廣經費之丑○○等人繳納係證人地○○職務，丑
      ○○於登記截止當日欲繳交積欠，地○○未開單亦與被告丙○○無涉，況收取
      費用係農會信用部之職掌如上述，與負責供銷部之被告丙○○亦無涉，亦難以
      被告丙○○於證人庚○○等到場協調時有在場，遽認其犯罪。
四、此外復查無其他積極證據足證被告巳○○、丙○○確曾與被告卯○○共犯前揭妨
    害選犯行，原審以無證據足認被告巳○○、丙○○犯罪，為無罪之諭知，核無不
    當，檢察官上訴指摘原判決此部分判決不當，並無理由，應予駁回。
參、據上論斷，應依刑事訴訟法第三百六十八條、第三百六十九條第一項前段、第三
    百六十四條、第二百九十九條第一項前段，農會法第四十七條之三第一項、刑法
    第十一條前段、第二十八條、第五十六條、第五十五條，判決如主文。
本案經檢察官甲○○到庭執行職務。
中      華      民      國      九十一   年       一      月   二十二   日
                                  臺灣高等法院臺中分院刑事第九庭
                                        審判長法  官  陳  筱  珮
                                              法  官  吳  重  政
                                              法  官  康  應  龍
右正本證明與原本無異。
檢察官及被告卯○○得上訴。
如不服本判決應於收受送達後十日內向本院提出上訴書狀，其未敘述上訴之理由者並
得於提起上訴後十日內向本院補提理由書（均須按他造當事人之人數附繕本）。
                                              書記官  黃  薰 慧
中      華      民      國      九十一   年       一      月    二十五  日
                                                                        Ｉ
